最高法院刑事判決　　　　　　　　　　　　　　　九十一年度台上字第七三五五號
　　上　訴　人　乙○○改名陳.
　　　　　　　　甲○○
右上訴人等因偽造文書等罪案件，不服台灣高等法院台南分院中華民國八十九年九月
二十七日第二審判決（八十九年度上訴字第八０二號，起訴案號：台灣台南地方法院
檢察署八十六年度偵字第一四二八五號、八十七年度偵字第四七四０號），提起上訴
，本院判決如左：
    主  文
原判決關於乙○○部分撤銷，發回台灣高等法院台南分院。
其他上訴駁回。
    理  由
一撤銷發回（乙○○）部分
本件原判決認定上訴人乙○○（民國八十九年十二月二十二日核准更改為陳柏全）為
南克企業有限公司（下稱南克公司）負責人，為從事業務之人，明知莊英偉、劉影珍
、余水吉未於原判決附表一編號１、３、５所示期間向南克公司領取任何薪資，竟基
於概括之犯意，以甲○○所偽造並提供之莊英偉等三人「收取薪資切結書」，於其業
務上製作之八十三年度各類所得扣繳暨免扣繳憑單，及商業會計憑證，即八十三年度
總分類帳上，為虛偽不實填載，虛報如原判決附表一編號１、３、５所示莊英偉等三
人之薪資所得額，再持向稅捐機關申報南克公司之營利事業所得稅，以此不正當之方
法逃漏該公司之稅捐，致莊英偉等三人有遭不當課稅之危險及影響稅捐稽徵機關核課
稅捐之正確性，南克公司並因而逃漏如原判決附表一編號１、３、５所示之稅捐等情
。因而撤銷第一審關於乙○○部分之判決，改判依牽連關係從一重論處乙○○連續商
業負責人，以明知為不實之事項，而填製會計憑證罪刑。固非無見。
惟查：(一)、據乙○○辯稱：伊經營之南克公司因廢棄物處理事項，委託甲○○僱工清
理，甲○○代為僱請之工人伊並不認識，故甲○○以工人莊英偉、劉影珍及余水吉等
三人名義附上之切結書報領工資時，伊因有切結書，誤認該三人為真正替南克公司處
理廢棄物之工人，遂發給工資，並據以填製扣繳憑單，並無明知為不實而填製會計憑
證之犯意云云（原審卷第二十八頁反面、第二十九頁、第三十一頁）。證人即原審共
同被告甲○○亦證稱：乙○○並不知莊英偉等三人未在南克公司工作等語（原審卷第
二十七頁至第二十八頁），與乙○○之上開辯解相符合。原審對甲○○上開有利於乙
○○之證言，未予採納，理由內未置一詞，已嫌判決理由不備。對乙○○之上開辯解
，則僅以其於第一審坦認「未見過莊英偉在南克公司工作」云云，推論「其亦明知劉
影珍、余水吉二人於八十三年間未在南克公司工作」，據認其上開辯解為不足採信，
亦嫌速斷而難昭折服。(二)、稅捐稽徵法第四十一條之規定，須納稅義務人以詐術或其
他不正當之方法逃漏稅捐，始有其適用。若納稅義務人為公司，而有以詐術或不正當
之方法逃漏稅捐之情形，因公司為法人，事實上無從擔負自由刑責，基於刑事政策之
考慮，同法第四十七條第一款將納稅義務人之公司應處徒刑之規定，轉嫁於公司負責
人，故於此種情形而受罰之公司負責人，乃屬「代罰」之性質，因其並非逃漏稅捐之
主體，不得逕行適用稅捐稽徵法第四十一條予以處罰，而應併引第四十七條第一款予
以論處。又刑法第五十五條所謂之牽連犯，必須二個以上之行為有方法與結果之關係
，始足構成，亦即必須以犯一罪之方法行為犯他罪，或以犯一罪之結果行為犯他罪，
方得成立。公司負責人既非逃漏稅捐之納稅義務人，其僅係代罰而已，公司以不正當
方法逃漏稅捐，縱由該公司負責人或其他有權代表公司之自然人代表公司為之，究非
屬於公司負責人本身之犯罪行為，自與該公司負責人之其他犯罪行為間，無方法結果
之牽連關係可言。原判決既認定乙○○為南克公司負責人，以不正當之方法逃漏南克
公司之營利事業所得稅等情，如果無訛，依此事實，則本件逃漏稅捐之納稅義務人既
為南克公司，而非乙○○，乙○○僅因係為南克公司負責人而代罰而已，依上開說明
，自應併引稅捐稽徵法第四十七條第一款、第四十一條予以論處，原判決逕行適用第
四十一條予以處罰，且認與其自身所犯之偽造會計憑證罪，成立牽連犯，亦有判決不
適用法則，及適用法則不當之違背法令。上訴意旨指摘原判決違法，非無理由，此部
分認應發回更審，期臻翔適。
二上訴駁回（甲○○）部分
按刑事訴訟法第三百七十七條規定，上訴於第三審法院，非以判決違背法令為理由，
不得為之。是提起第三審上訴，應以原判決違背法令為理由，係屬法定要件。如果上
訴理由狀並未依據卷內訴訟資料，具體指摘原判決不適用何種法則或如何適用不當，
或所指摘原判決違法情事，顯與法律規定得為第三審上訴理由之違法情形，不相適合
時，均應認其上訴為違背法律上之程式，予以駁回。本件上訴人甲○○上訴意旨略謂
：據莊英偉證稱其身分證遺失，但甲○○與莊英偉素不相識，並未拾得莊英偉之身分
證，莊英偉及劉影珍之身分證均係鄭國賢所交付，鄭國賢為推卸責任，始諉責予甲○
○；而余水吉之戶口名簿則係由其子余木生交付，雖余水吉未同意，但余木生則知情
；現已知錯，請從輕量處云云。
惟查：原判決綜合甲○○之自白，證人莊英偉、劉影珍、余水吉之證詞，卷附扣繳及
免扣繳憑單、所得稅核定通知書、切結書、薪工資表、鑑定書等證據，並參酌全案其
餘卷證資料，本於事實審法院推理之作用，認定上訴人甲○○有共同連續行使偽造私
文書，足以生損害於公眾及他人之犯行，已詳細說明其採證認事之理由，所為論斷，
亦俱有卷內資料可資覆按，從形式上觀察，並無違背法令之情形。上訴意旨對原審之
論斷，究有何違背經驗法則或論理法則，亦未依據卷內資料為具體之指摘，徒執莊英
偉、劉影珍之身分證係鄭國賢交付，鄭國賢為推卸責任，始諉責予伊，余水吉之戶口
名簿係余木生交付，余水吉雖未同意，但余木生知情云云，係以自己之說詞為單純之
事實上爭辯，非指摘原判決違背法令，難認係適法之第三審上訴理由。況原判決亦未
認定甲○○有拾得莊英偉遺失之身分證，並予侵占之侵占遺失物犯行，上訴意旨執此
指摘，亦嫌誤會。綜上所述，甲○○上訴意旨所指，與法律規定得為第三審上訴理由
之情形不相適合，其上訴違背法律上之程式，應予駁回。其牽連犯幫助逃漏稅捐罪部
分，核係屬刑事訴訟法第三百七十六條第一款之案件，依該法條規定，既經第二審判
決，不得上訴於第三審法院，牽連之重罪（偽造私文書）部分，其上訴既不合法，無
從為實體上審理，輕罪部分，自亦無從適用審判不可分之法理，併同為實體上之審判
，亦應從程序上予以駁回。其另請求從輕量處，因本院係為程序判決，無從審酌，均
附此敘明。
據上論結，應依刑事訴訟法第三百九十五條前段、第三百九十七條、第四百零一條，
判決如主文。
中      華      民      國    九十一    年     十二     月     十九     日
                              最高法院刑事第十二庭
                                  審判長法官  張  淳  淙
                                        法官  謝  俊  雄
                                        法官  蘇  振  堂
                                        法官  張  春  福
                                        法官  呂  丹  玉
      右正本證明與原本無異
                                              書  記  官
中      華      民      國    九十一    年     十二     月    二十七    日
